臺灣基隆地方法院基隆簡易庭民事判決
原　　　告　花旗(台灣)商業銀行股份有限公司
法定代理人　管國霖
訴訟代理人　朱珊慧
　　　　　　呂金儒
被　　　告　林明月
　　　　　　吳俊明
上列當事人間請求塗銷所有權移轉登記等事件，本院於民國100
年9月6日言詞辯論終結，判決如下：
    主  文
被告林明月、吳俊明就附表所示之不動產於民國九十八年七月二
十四日所為之信託行為及於民國九十八年七月二十八日所為之信
託登記行為均應予撤銷。
被告吳俊明就前項不動產在新北市瑞芳地政事務所於民國九十八
年七月二十八日以信託為原因所為之所有權移轉登記應予塗銷。
訴訟費用新臺幣貳仟壹佰元由被告負擔。
    事實及理由要領
一、原告起訴主張：
(一)被告林明月於民國96年8月間向原告申辦信用卡使用，本應
    依約按月繳納帳款，惟被告林明月於98年11月23日即未依約
    繳款，尚欠原告新臺幣（下同）223,933元及其中之196,589
    元，自99年4月24日起至清償日止，按年息20％計算之利息
    。經臺灣臺北地方法院核發99年度北簡字第16309號民事判
    決確定，嗣原告向本院聲請強制執行，惟執行無結果，經本
    院換發100年度司執字第3515號債權憑證在案；更於98年7月
    24日將被告林明月所有如附表所示之不動產信託予被告吳俊
    明，並於同年月28日辦妥信託登記。
(二)按「信託行為有害於委託人之債權人權利者，債權人得聲請
    法院撤銷之。」信託法第6條第1項定有明文。被告林明月明
    知對原告之欠款尚未清償完畢，竟將如附表所示之不動產信
    託予被告吳俊明，自有害及原告之債權，依上開信託法第6
    條第1項之規定，原告自得訴請法院撤銷之等情，為此依信
    託法第6條第1項之規定，提起本件訴訟，請求判決：被告兩
    人間就附表所示之不動產於98年7月24日所為之信託行為及
    於98年7月28日所為之信託登記行為均應予撤銷；被告吳俊
    明應將「新北市瑞芳地政事務所就附表所示之不動產、以98
    年瑞登字第022440號收件、於98年7月28日完成之信託登記
    」予以塗銷。
二、被告則以：
（一）被告林明月以：因於98年間向被告吳俊明借錢，因此將房
      屋設定抵押給吳俊明，嗣後，因我又要跟吳俊明借錢，而
      我只有這棟房子，所以只好根據吳俊明的要求做信託登記
      ，並約定如果我沒有還錢，吳俊明可以將房屋賣掉。第一
      順位抵押權人為瑞芳農會尚有170至180萬元未清償、第二
      順位抵押權人吳俊明則尚有70至80萬元未清償。我承認有
      欠原告錢，但我並無脫產，係因為確實有向吳俊明借款，
      所以才會將附表所示之不動產信託予被告吳俊明等語，資
      為抗辯。
（二）被告吳俊明以：林明月有欠我錢，我是做房屋買賣的，98
      年間林明月就設定普通抵押權及將系爭房屋信託給我，系
      爭房屋市價約為230萬元等語，資為抗辯。
三、按信託行為有害於委託人之債權人權利者，債權人得聲請法
    院撤銷之，信託法第6條第1項定有明文。而所謂害於委託人
    之債權人之權利者，係指因信託行為，致權利不能獲得滿足
    而言，觀其立法理由謂：「為防止委託人藉成立信託脫產，
    害及其債權人之權益，爰參考民法第244條第l項之規定，於
    本條第l項規定信託行為有害於委託人之債權人之權利者，
    債權人得聲請法院撤銷之，而不以委託人於行為時明知並受
    益人於受益時亦知其情事者為限，以保障委託人之債權人，
    並期導信託制度於正軌。」顯見已排除民法第244條規定之
    適用，此乃因我國引入信託制度時，多存有債務人利用信託
    行為以達脫產目的之背景有關，因之，若有因債務人之信託
    行為，而使債權陷於清償不能或困難或遲延之狀態，即有該
    規定之適用。
四、經查，原告主張其為被告林明月之債權人，被告林明月於98
    年7月24日將伊所有如附表所示之不動產信託予被告吳俊明
    ，並於同年月28日辦妥信託登記等事實，為被告2人所不爭
    ，並業據其提出與所述相符之信用卡帳單、債權憑證、土地
    及建物登記謄本、網路異動索引等件影本為證，並經本院依
    職權向新北市瑞芳地政事務所查明屬實，有該所100年7月29
    日新北瑞地登字第1000006403號函在卷可稽，經核與原告所
    述相符，原告此部分之主張自堪信為真實。又主張：被告林
    明月將伊所有如附表所示之不動產信託予被告吳俊明，乃有
    害於原告之債權等事實，亦據提出上開文件為證，經核：被
    告林明月於將系爭不動產辦理信託予被告吳俊明時，確尚積
    欠原告借款本息未為清償，卻將所有如附表所示之不動產信
    託予被告吳俊明，致原告無法聲請拍賣附表所示之不動產取
    償，自屬有害於原告之債權，是原告依信託法第6條第1項規
    定，請求撤銷被告間就如附表所示之不動產所為之信託行為
    及所有權移轉登記行為，核屬有據，應予准許。
五、又按，民法第114條規定：法律行為經撤銷者，視為自始無
    效。當事人知其得撤銷或可得而知者，其法律行為撤銷時，
    準用前條之規定，又依同法第113條規定，無效法律行為之
    當事人，於行為當時知其無效，或可得而知者，應負回復原
    狀或損害賠償之責任，而信託法第6條第1項之規定如前述，
    既為民法關於撤銷詐害債權行為之特別規定，以該規定並無
    關於信託人與受託人須對該信託行為有損害信託人債權人權
    利一節須明知或可得而知等限制，於該信託行為經撤銷而視
    為自始無效後，就信託人與受託人應負之回復原狀義務，自
    亦無須其等知其得撤銷或可得而知之條件限制。原告既係依
    信託法第6條第1項撤銷前開信託登記之債權及物權行為時，
    本亦無被告2人對將害及原告債權一事須明知或可得而知，
    始負有回復原狀義務之條件限制存在，是原告據之請求被告
    吳俊明並應將系爭不動產於98年7月28日所辦理以信託為登
    記原因之所有權移轉登記予以塗銷，亦為有據。
六、綜上所述，原告依信託法第6條第1項規定，請求撤銷被告間
    就系爭不動產所為之信託行為及所有權移轉行為，並塗銷該
    所有權移轉登記，為有理由，應予准許。
七、末按，本件判決係命債務人為一定之意思表示，依強制執行
    法第130條第1項規定，視為自判決確定或執行名義成立時，
    已為其意思表示，此係因該項債務，僅在使債權人取得債務
    人之意思表示之法律效果，即可達執行之目的，如為宣告假
    執行，將使債務人即被告意思表示之效力提前發生，與強制
    執行法第130條規定不合，自亦不適於宣告假執行。爰不依
    職權宣告假執行，併予敘明。
八、訴訟費用2,100元由被告負擔。
據上論結，本件原告之訴為有理由，依民事訴訟法第436 條第2
項、第385 條第1 項前段、第85條第1 項前段、第87條第1 項，
判決如主文。
中    華    民    國   100    年    9     月    15    日
                  基隆簡易庭法  官  王翠芬
以上正本係照原本作成。
如不服本判決，應於本判決送達後20日內向本院提出上訴狀（並
附繕本）及繳納上訴裁判費，上訴於本院合議庭。
中    華    民    國   100    年    9     月    15    日
                            書記官  李一農
┌───────────────────────────────────────┐
│附表（100年度基簡字第484號）：                                                │
├─┬─────────────────────┬───┬────┬──────┤
│編│  土          地          坐           落 │      │面    積│ 權      利 │
│  ├───┬────┬───┬───┬────┤地  目├────┤            │
│號│縣  市│鄉鎮市區○  段  ○○ 段 │地    號│      │平方公尺│ 範      圍 │
├─┼───┼────┼───┼───┼────┼───┼────┼──────┤
│１│新北市│瑞芳區  │爪峰  │      │1283    │  建  │2,156.07│10000分之179│
│  │      │        │      │      │        │      │        │            │
└─┴───┴────┴───┴───┴────┴───┴────┴──────┘
┌─┬──┬───────┬───┬───────────────┬──────┐
│編│    │              │建築式│建  物  面  積（ 平 方 公 尺）│ 權      利 │
│  │    │基  地  坐  落│樣主要├───────┬───────┤            │
│  │建號│--------------│建築材│樓  層  面 積 │附屬建物主要建│            │
│  │    │建  物  門  牌│料及房│              │築材料及用途  │            │
│號│    │              │屋層數│合        計  │              │ 範      圍 │
│  │    │              │      │              │              │            │
├─┼──┼───────┼───┼───────┼───────┼──────┤
│１│2304│新北市瑞芳區爪│7層樓 │第4層：82.56  │陽台：10.20   │  全部      │
│  │    │峰第1283地號  │鋼筋混│              │              │            │
│  │    │              │凝土造│              │              │            │
│  │    │--------------│      │              │              │            │
│  │    │新北市瑞芳區三│      │              │              │            │
│  │    │爪子坑路106巷 │      │              │              │            │
│  │    │1之5號4樓     │      │              │              │            │
│  │    │              │      │              │              │            │
└─┴──┴───────┴───┴───────┴───────┴──────┘